【裁判字號】    98,家訴,30
【裁判日期】    991104
【裁判案由】    請求遺贈
【裁判全文】
臺灣基隆地方法院民事裁定              98年度家訴字第30號
原      告  丙○○
            丁○○
兼前列二人
共同訴訟代理人
            乙○○
被      告  甲○○
上列當事人間請求遺贈事件，本院於民國99年10月14日言詞辯論
終結，判決如下：
    主  文
被告應給付原告丙○○、丁○○、乙○○各新臺幣參拾捌萬捌仟
玖佰貳拾壹元，及自九十八年十一月七日起至清償日止，按年利
率百分之五計算之利息。
訴訟費用由被告負擔。
本判決於原告丙○○、丁○○、乙○○各以新臺幣壹拾貳萬玖仟
陸佰肆拾元為被告供擔保後，得假執行。但被告如以新臺幣壹佰
壹拾陸萬肆仟柒佰陸拾肆元為原告丙○○、丁○○、乙○○預供
擔保，免為假執行。
    理  由
一、按訴狀送達後，原告不得將原訴變更或追加他訴，但擴張或
    減縮應受判決事項之聲明者，不在此限，民事訴訟法第255
    條第1項第3款定有明文。本件原告於起訴時，請求被告應給
    付原告丙○○、丁○○、乙○○新臺幣（下同）210萬元，
    及自起訴狀繕本送達翌日起至清償日止，按年利率5 ％計算
    之利息；嗣原告於民國98年12月31日日以民事準備書狀減縮
    訴之聲明為：被告應各給付原告丙○○、丁○○、乙○○
    388,921元，及自起訴狀繕本送達翌日起至清償日止，按年
    利率5％計算之利息，核與前開規定相符，應予准許。
二、原告起訴主張：被繼承人朱朝文雖於80年3月11日收養被告
    為養子，惟因朱朝文晚年疾病纏身，被告未善盡為人子之扶
    養義務，其生活起居者是原告父親朱世芳及原告丙○○、丁○○、乙○○3人輪流負責照料及探視。嗣於93年9月3日朱
    朝文自書遺囑，表示其留存於基隆郵局之存款及其他遺物均
    由原告丙○○、丁○○、乙○○共同繼承及處理（性質應為
    遺贈）。98年3月11日朱朝文因病去逝後，原告3人於98年3
    月16日以郵局存證信函向被告提示朱朝文之遺囑，並要求依
    遺囑內容辦理，經雙方協商後同意由被告擔任遺產管理人代
    為管理分配朱朝文身後遺產及遺物，詎被告事後置之不理，
    意圖侵吞朱朝文身後全部遺產，爰依民法第1199條、第184
    條、第179條之規定，請求依國稅局核定朱朝文之遺產數額
    2,333,529元之一半1,166,764元給付予原告3人，即被告應
    各給付原告丙○○、丁○○、乙○○388,921元，及自起訴
    狀繕本送達翌日起至清償日止，按年利率5％計算之利息，
    並供擔保後請准宣告假執行，及訴訟費用由原告負擔。
二、被告則以：否認原告所提出之朱朝文遺囑之真正，因該被遺
    囑內朱朝文之簽名字跡與平日所為者並不相符，顯係由他人
    代為書寫，該遺囑增加一「弟」字，亦未註明增加之處所及
    字數，另行簽名，不符合自書遺囑之要件。否認對朱朝文未
    善盡人子之扶養義務，否認曾與原告3人協商遺產處理事宜
    ，否認意圖侵吞朱朝文遺產之事實，蓋被告係被繼承人朱朝
    文唯一合法之繼承人，何來侵吞、協商之舉。另被繼承人朱
    朝文之遺產數額，經被告於繼承之初向各金融銀行、證券公
    司查證，依查證後之數額向財政部台灣北區國稅局基隆市分
    局依法申報合計為233,529元等語置辯。並為答辯聲明：原
    告之訴駁回，如受不利之判決願供擔保請准免予假執行，訴
    訟費用由原告負擔。
三、原告起訴主張被繼承人朱朝文於80年3月11日收養被告為養
    子，於98年3月11日朱朝文因病去逝等情，為被告所不否認
    ，且有戶籍謄本為據；又被告辯稱被繼承人朱朝文死亡時之
    遺產之數額為233,529元，並提出財政部臺灣北區國稅局基
    隆市分局遺產免稅證明書為證，復為原告所不爭者，堪信為
    真實。是本件應審酌者厥為提出被繼承人朱朝文之自書遺囑
    是否為真正？
四、按民法第1190條明定：「自書遺囑者，應自書遺囑全文，記
    明年、月、日，並親自簽名；如有增減、塗改，應註明增減
    、塗改之處所及字數，另行簽名。」，換言之，自書遺囑，
    如有增減、塗改，依民法第1190條後段之規定，應註明增減
    、塗改之處所及字數，另行簽名。未依此規定方式所為之增
    減、塗改，僅該增減、塗改部分不生遺囑變更之效力，尚難
    謂全部遺囑為無效。查，系爭自書遺囑，經本院送法務部調
    查局鑑定之結果，「遺囑上各同一單字之筆跡筆劃特徵相同
    ，研判為同一人所書」等情，有該局99年8月2日調科貳字第
    0990333910號鑑定書在卷可參，顯係由同一人自書全文。又
    系爭自書遺囑未註明增加字之處所及字數之事實，固為兩造
    所不爭，矧系爭自書遺囑內第二點增加「弟」字，因未依民
    法第1190條後段規定方式所為之增加，其增加部分應不生遺
    囑變更之效力，惟該增加「弟」字之存否，核與系爭遺囑全
    文意義並無影響，尚難謂全部遺囑為無效，被告此部分抗辯
    亦非有據。故原告提出之系爭自書遺囑，形式上應認為真正
    。
五、依證人即被繼承人朱朝文之兄朱世芳到院證稱：「被繼承人
    朱朝文是我弟弟。93年間，朱朝文自己說遺產要交給三個姪
    子（原告3人）去分，因為他怕遺產被外人知道，所以在我
    面前將遺囑寫好，交給我將遺囑帶回家，再交由三個小孩丙○○、丁○○、乙○○三個小孩簽名。（問：既然朱朝文在
    你面前寫下遺囑，而遺囑內有記載見證人欄，為何你沒有在
    見證人欄下簽名？）因為我是朱朝文的親人，我有親眼看著
    朱朝文寫遺囑，所以不用簽名。」等語，核與前開鑑定書認
    系爭自書遺囑係由一人自書全文等節相符，應認系爭自書遺
    囑係被繼承人朱朝文本人所書寫。雖被告抗辯系爭自書遺囑
    與卷附被繼承人於銀行開戶之簽名字跡不一致云云，然查，
    經送鑑定之結果，法務部調查局以送鑑資料不足，無從鑑定
    函復本院，而卷附之銀行開戶資料或為被繼承人朱朝文於80
    年5月24日、88年9月16日簽署之文件，核與系爭自書遺囑係
    在93年9月8日書立完成間，已有5年之久，被繼承人朱朝文
    之簽名筆跡或因簽名方式改變、或因時間或身體健康情形不
    同，而其筆跡或有不一致之情形，難以僅憑卷附不同時間朱
    朝文之簽名筆跡，或證人朱世芳係原告之父，逕為認定系爭
    自書遺囑並非真正，故被告此部分之抗辯亦無可採，應認系
    爭自書遺囑確係被繼承人朱朝文所書立。
六、再按民法第1223條第1款明定：「繼承人之特留分，依左列
    各款之規定：一、直系血親卑親屬之特留分，為其應繼分二
    分之一。....」、民法第1225條：「應得特留分之人，如因
    被繼承人所為之遺贈，致其應得之數不足者，得按其不足之
    數由遺贈財產扣減之。受遺贈人有數人時，應按其所得遺贈
    債額比例扣減。」、民法第1138條第1款：「遺產繼承人，
    除配偶外，依左列順序定之：一、直系血親卑親屬。...」
    。查被繼承人朱朝文雖於遺囑中表明其遺產均遺贈予原告3
    人，然被繼承人朱朝文之繼承人即被告甲○○之特留分，已
    因遺贈致其應得之數不足，應前開之規定，原告3人得請求
    之遺贈數額應為被繼承人遺產數額之一半，而被繼承人朱朝
    文之遺產經國稅局核定結果為2,333,529元，其一半即為1,1
    66,764元，即原告主張被告應給付原告3人各388,921元，及
    自起訴狀繕本送達翌日起至清償日止，按年息5%計算之利息
    ，洵屬有據，應予准許。
七、原告陳明願供擔保請准宣告假執行，經核並無不合，爰酌定
    相當金額宣告之；另依聲請宣告被告得預供擔保而免為假執
    行之金額。
八、本件事證已臻明確，兩造其餘攻擊防禦方法及訴訟資料，經
    斟酌後認對判決之結果不生影響，爰不逐一詳予論駁，附此
    敘明。
九、據上論結，本件原告之訴為有理由，依民事訴訟法第78條、
    第87條第1項、第390條第2項、第392條第2項，判決如主文
    。
中    華    民    國    99    年    11    月     4    日
                  家事法庭法  官  何怡穎
以上正本係照原本作成。
對於本件判決如有不服，應於收受送達後20日內向本院提出上訴
書狀，敘述上訴之理由，上訴於臺灣高等法院，並按他造當事人
之人數附具繕本。
中    華    民    國    99    年    11    月    4     日
                          書記官  莊國南

司法院資訊處製作；財團法人民間司法改革基金會備份。
